臺灣高等法院刑事判決　　　　　　　　　　　　　九十二年度交上訴字第二四九號
　　上　訴　人
　　即　被　告　乙○○
　　選任辯護人　李永然　律師
　　　　　　　　徐鈴茱　律師
　　　　　　　　張智宏　律師
右上訴人因公共危險等案件，不服臺灣士林地方法院九十二年度交訴字第一八號，中
華民國九十二年九月十二日第一審判決（起訴案號：臺灣士林地方法院檢察署九十一
年度調偵字第七六號），提起上訴，本院判決如左：
    主  文
原判決關於過失致死及定應執行刑部分撤銷。
乙○○因過失致人於死，處有期徒刑拾月。
其他上訴駁回。
前開第二項撤銷改判部分及第三項上訴駁回部分所處之刑，應執行有期徒刑貳年，緩
刑伍年。
    事  實
一、乙○○於民國（下同）九十年十一月二十九日上午七時五十分許，騎乘車牌號碼
    ＢＸＲ─四六九號重型機車，沿台北市○○區○○路五二七巷由東往西行駛，至
    五二七巷內第六根電線桿處前，適有許喬威騎乘車牌號碼ＢＧＧ─九九九號重型
    機車搭載劉力綺，同方向行駛在前。乙○○係機車駕駛人，本應注意車前狀況及
    兩車併行之間隔，並隨時採取必要安全措施；而依當時之天候晴、光線為日間自
    然光、路面乾燥無缺陷、無障礙物視距良好等情，並無不能注意之情事，竟疏未
    注意，欲由許喬威之機車左方超車時，機車車頭駛至許喬威所駕駛之機車左後方
    行駛而與之併行時，疏未注意車前狀況，又未保持相當之間隔；適又有周品全駕
    駛車牌號碼五Ｎ─八二六五號自用小貨車，沿大業路五二七巷之對向車道由西往
    東行駛而來，乙○○因無法順利超車而欲將機車往右偏閃時，擦撞許喬威所駕駛
    之上開機車尾部，致許喬威騎乘之機車重心不穩而與劉力綺一同人車倒地並向左
    前方滑行後，許喬威、劉力綺並倒向對方車道，遭對向駛來由周品全駕駛之前揭
    自用小貨車撞擊，因之許喬威當場顱內出血，劉力綺則受有胸部挫傷併大量出血
    之傷害。肇事後周品全隨即下車處理，並示意乙○○停車；乙○○明知自己駕駛
    動力交通工具已然肇事，且目睹許喬威、劉力綺二人已連同騎乘之機車摔倒在地
    ，應有傷亡情事；乃其竟僅停下機車轉頭探視，而未下車察看；雖經周品全對之
    大呼不要跑等語，惟乙○○仍騎乘機車逃離現場。許喬威、劉力綺二人則經迅即
    許，各因顱內出血、失血性休克，而不治死亡。
二、案經被害人許喬威之父母戊○○、己○○；劉力綺之父母甲○○、庚○○等訴由
    臺北市政府警察局北投分局移送及臺灣士林地方法院檢察署檢察官據報相驗後自
    動檢舉偵查起訴。
    理  由
一、訊據被告乙○○矢口否認有過失致死及肇事逃逸犯行，在原審辯稱：我根本沒有
    碰到許喬威的車子，與他還有一段距離；我們中間還有兩部機車云云；在本院辯
    稱：當時我是看到許喬威他們的機車前面還有二台機車，他們要從左方超車，但
    是對向有來車，他們超不過去，又來不及回到自己的車道，才被對向的車撞到；
    我沒有擦撞到他們，我沒有下車，也沒有肇事逃逸等語。惟查：
  (一)證人丁○○於檢察官偵查中供證：我當時看到前方有部機車是死者騎乘之機車，
    後方載一女生，騎在車道內，在死者機車左後方有一台ＢＸＲ－四六九機車二車
    離得很近，但ＢＸＲ－四六九機車也在車道行駛，二車機車速度都相當，速度都
    約五、六十公里，ＢＸＲ－四六九機車與死者之機車以我當時角度看起來ＢＸＲ
    －四六九機車之車頭與死者車尾在視覺上有部分是重疊的並行的，我馬上有聽到
    機車倒地滑地聲，至於死者機車倒地我不確定是否是受ＢＸＲ－四六九機車擦撞
    ，但是二台車在行駛中重疊部分挨的非常近，中間沒有什麼空隙；（問：為何上
    次相驗言有看到ＢＸＲ－四六九機車有擦撞到死者機車？）因為我看到二台機車
    挨得很近中間沒有距離，以我推斷可能是彼此間有稍微擦撞到致使死者機車倒地
    ；... 我距死者機車約十公尺距離，當時我有戴眼鏡，前方狀況如我剛所述，都
    看得很清楚云云（見偵查卷第五十九頁、第六十一頁）。在原審又具結證稱：我
    是看到當被告的機車往右靠，許喬威的車子也同時倒地；（被告）好像要超車，
    但對方有廂型車過來，所以他靠右；（被告的機車走在）靠中線的位置；（伊騎
    機車）到現在有四年；（許喬威行進）在內側車道的中間，即我們這個車道的中
    間；我前方有機車，即在他們兩人的機車的後面；我有聽到煞車聲；... （提示
    偵查卷第二十一頁警方談話紀錄，問：你說ＢＧＧ─九九九號比較靠近中線？）
    ＢＧＧ─九九九號那是還沒有超車之前，死者車子比較靠近中間的地方；（被告
    的機車）在死者左後方；等語（見原審卷第七十七頁至第八十五頁）。證人周品
    全於檢察官偵查中亦供證：我當時是注意我車道，我是沒有很清楚看到死者機車
    與何部車有擦撞到，我是隱約有感覺到死者機車與旁邊的車有擦撞到，所以死者
    的機車不穩很快衝到我車前面；... 當時死者機車倒地衝向我車時，我一眼就看
    到ＢＸＲ－四六九機車駛在旁邊、沒有倒下，也沒有停車，直駛過去，至前方十
    公尺因我叫下才停下來；... 當時死者機車是衝向我車道，以死者方位來看，在
    死者右方馬上有台與他並行之ＢＸＲ－四六九機車，從死者右方駛離，當時都是
    在對向車道，而死者是倒在我的車道，所以ＢＸＲ－四六九機車並不會因死者而
    受阻礙云云（見偵查卷第六十頁、第六十一頁正面、背面）。在原審又具結證稱
    ：那天風和日麗視線很好；他們（被害人許喬威、劉力綺）迅間碰上來；伊當時
    在開車，伊看到前面兩部機車碰了一下，就撞上來，伊趕快煞車；... 伊看兩部
    車有很近，碰的一下就過來；... （當時有機車）伊會稍微靠左邊，但也是在自
    己車道等語（見原審卷第五十四頁、第五十五頁，第五十八頁）。證人丁○○、
    周品全於檢察官偵查及原法院審理中供證本件車禍發生之過程、情節均為相符。
    次查，所有車禍均發生於一瞬間，其經過極為短暫，稍縱即逝，又非如錄影帶之
    可以重播；是以證人丁○○、周品全於目睹車禍之發生後，雖即刻判斷被告與被
    害人許喬威騎乘之重型機車有發生擦撞之情事，而於事後無法重複確定兩車擦撞
    之精確過程。然一般之機車、汽車在國內已屬甚為普遍之交通工具，常期間使用
    機車、汽車之駕駛人，基於使用機車、汽車之經驗，對於機車、汽車行進間相互
    位置之判斷，應認屬於目睹現場之發生後，根據實際駕車經驗，而對於車禍發生
    原因所為之判斷，依刑事訴訟法第一百六十條之規定，自得作為證據。參以：被
    害人許喬威騎乘之ＢＧＧ─九九九號重型機車係先在自己前行之車道倒地，偏向
    分向線刮地滑行一段距離後留下刮地痕，駕駛人許喬威、乘客劉力綺方跨越中心
    線，倒臥在對向由周品全駕駛之五Ｎ─八二六五號自用小貨車左前輪下留下血跡
    等情，有道路交通事故調查表、道路交通事故補充資料表、刑案相驗現場照片四
    十八幀在卷可憑，並據至現場處理之警員丙○○於原審到庭結證在卷（見原審卷
    第四十二頁至第頁四十七頁）觀之；證人丁○○、周品全之前揭供詞中所指被告
    與被害人許喬威騎乘之重型機車有發生擦撞之情事，致使死者機車倒地滑行等情
    ，應屬可信。又，道路交通事故調查表、道路交通事故補充資料表、刑案相驗現
    場照片，雖屬被告以外之人於審判外之書面陳述；然該等文書係處理車禍現場之
    警員，就個別發生之車禍案件，職務上製作之紀錄文書，依刑事訴訟法第一百五
    十九條之四第一款之規定，自得為證據，附此敘明。本件ＢＧＧ─九九九號重型
    機車與ＢＸＲ─四六九號重型機車，均沿台北市○○區○○路五二七巷由東往西
    同方向行駛，ＢＧＧ─九九九號重型機車在前，ＢＸＲ─四六九號重型機車在後
    ，則ＢＸＲ─四六九號重型機車欲超越ＢＧＧ─九九九號重型機車自應注意車前
    狀況及兩車併行之間隔，並隨時採取必要安全措施；詎被告竟疏未注意，而與Ｂ
    ＧＧ─九九九號重型機車擦撞。致ＢＧＧ─九九九號重型機車倒地滑行，應可認
    定。至於，被告雖辯稱：伊與許喬威的車子還有一段距離，我們中間還有兩部機
    車云云。然此部分已據證人丁○○到院具結供證，敘明另兩部機車係在被害人、
    被告騎成機車之右方，並未接近被害人騎乘之機車，自無與被害人騎乘之機車發
    生擦撞之可能。故此部分被告之辯解，並不足為其有利之認定。
  (二)被害人許喬威、劉力綺騎乘之機車偏向分向線刮地滑行一段距離後，駕駛人許喬
    威、乘客劉力綺二人跨越中心線，遭對向車道由周品全駕駛之五Ｎ─八二六五號
    自用小貨車左前保險桿撞擊；發生車禍經送醫急後，許喬威仍於九十年十一月二
    十九日上午八時二十五分許，因顱內出血不治死亡；劉力綺則胸部挫傷併大量出
    血，於翌（三十）日凌晨三時四十五分許，因失血性休克不治死亡等情，業據檢
    察官督同法醫師相驗明確，並有道路交通事故調查表、道路交通事故補充資料表
    、刑案相驗現場照片四十八幀，及勘驗筆錄、相驗屍體證明書、驗斷書各二件附
    卷可稽。另查，被害人許喬威、劉力綺騎乘之機車因係於偏向分向線刮地滑行一
    段距離後，駕駛人許喬威、乘客劉力綺二人突然跨越中心線進入對向車道，已如
    前述；周品全駕駛之五Ｎ─八二六五號自小貨車，在短期間內因不及應變而撞及
    被害人，尚難認為有過失，附此指明。
  (三)按汽車行駛時，駕駛人應注意車前狀況及兩車併行之間隔，並隨時採取必要之安
    全措施，道路交通安全規則第九十四條第三項定有明文。再查，本件肇事時間為
    上午七時五十分許，天候為晴天，光線為日間自然光線、柏油路面乾燥無缺陷、
    道路無障礙物、視距良好之情形，並無不能注意之情事，有前揭道路交通事故調
    查報告表可參；乃被告竟疏未注意車前狀況，又未注意兩車併行間隔，因之所騎
    乘之機車與被害人許喬威騎乘之ＢＧＧ─九九九號機車擦撞肇事，其騎乘機車具
    有過失甚明。且被害人許喬威、劉力綺因該車禍而喪生，被告之過失與被害人之
    死亡間，應具有相當因果關係，亦可認定。
  (四)證人丁○○於檢察官偵查中供證：他先駛離死者倒地處約十公尺，貨車駕駛有搖
    下車窗叫他不要走，我看到ＢＸＲ－四六九機車有停下回頭看；... ＢＸＲ－四
    六九機車本來在左邊與死者機車有稍微並行，後來看死者機車倒下後，便往死者
    右方偏去駛離，但速度有減慢，駛至前十公尺，因周品全叫他，他才停下云云（
    見偵查卷第五十九頁背面）。在原審又具結證稱：廂型車司機有用手指被告叫他
    停下來，因被告機車停下來在我前面，所以我也跟著停下來在被告機車的後面，
    被告看廂型車司機一下，就走了，然後他把車子騎到旁邊安全島地方又停下來，
    然後我就先走了，被告的機車後來從我車子後面超過；... 廂型車司機叫他停下
    來，我覺得奇怪為什麼他沒有停下來，所以他在超越我的車子時，我記下他車號
    等語（見原審卷第八十頁’第八十一頁）。證人周品全亦於檢察官偵查中供證：
    因為我有看到ＢＸＲ－四六九車與死者機車並行挨得很近，事故發生，他騎走，
    我趕快叫住他，但我不確定他的機車有無擦撞到死者機車，這應該是他們二部機
    車後面的人才看得清楚，但我想有可能是他有擦撞到死者機車才趕快叫住他，他
    往前駛十公尺停下來往後看，但我趕快下車要救護，回頭看ＢＸＲ－四六九車騎
    士他已不見了云云（見偵查卷第六十頁背面）。在原審又具結證稱：那天風和日
    麗視線很好；另一部機車看一下就走掉，我叫他不要走等語（見原審卷第五十五
    頁）。證人丁○○、周品全於檢察官偵查及原法院審理中供證本件車禍發生後，
    呼喚被告留下，被告仍執意離去之情節均為相符。參以：證人即至現場處理車禍
    之警員丙○○在原審亦到庭結證：伊請被告來調查時，被告說不知情云云（見原
    審卷第四十七頁）；更得見被告於本件發生車禍後，明知自己肇事，仍為規避刑
    事責任而故意離開車禍現場。被告所辯：我沒有下車，也沒有肇事逃逸等語；亦
    不足採。
  (四)本件事證明確，被告犯行洵堪認定，應依法論科。
二、核被告所為，騎乘機車肇事，致被害人許喬威、劉力綺死亡，係犯刑法第二百七
    十六條第一項之過失致死罪；被告以過失一行為，侵害許喬威及劉力綺二人之生
    命法益，為想像競合犯，應依刑法第五十五條之規定，從重論以一過失致死罪。
    又被告騎乘機車肇事後逃逸，係犯刑法第一百八十五條之四駕車肇事致人死亡逃
    逸罪。被告所犯上開二罪，犯意各別，構成要件互異，應予分論併罰。
三、原審判決：
  (一)就被告過失致死罪部分據以論罪科刑，固非無見。惟查，被告犯罪後已與被害人
    家屬成立和解，賠償被害人家屬各新臺幣（下同）一百七十五萬元（其中一百七
    十四元以支票支付，其餘一萬元以現金支付），被害人家屬亦已具狀陳明不再追
    究被告之肇事責任；原判決未及審酌，尚有未洽。被告之上訴意旨否認過失，雖
    無理由，然原判決關於過失致死罪部分既有前述之可議，仍屬無可維持，應由本
    院將原判決關於過失致死及定應執行刑部分撤銷改判。原審酌被告駕車肇事之過
    失程度，車禍造致二人之死亡，及犯罪後之態度等一切情狀量處如文第二項所示
    之刑。
  (二)就被告騎乘機車肇事逃逸部分，審酌被告本次肇事致被害人受傷後，未對其施以
    救護，旋即駕車駛離現場，被害人經送醫救治後仍不治死亡，被告為臺北捷運公
    司高運量電聯車駕駛員，駕駛態度竟如此輕率，過失程度非輕，又其於偵、審程
    序中猶矢口否認犯行，意圖推諉卸責之心態實不足取，犯後態度惡劣等各項情狀
    ，判處有期徒刑一年六月；其認定事實、適用法律及量處刑期，均為妥適。被告
    上訴意旨否認犯罪，並無理由，此部分應予駁回。
  (三)前述撤銷改判部分及上訴駁回部分所處之刑，應定其應執行刑，如主文所示。
四、被告前未曾受有期徒刑以上刑之宣告，有本院被告全國前案紀錄表一份在卷可憑
    ；其駕車肇事後逃逸對於交通安全及社會治安固然造成重大危害，然本件之車禍
    肇事終究係出自過失；被告犯罪後已與被害人家屬成立和解，賠償被害人家屬各
    一百七十五萬元（其中一百七十四元以支票支付，其餘一萬元以現金支付），被
    害人家屬亦已具狀陳明不再追究被告之肇事責任，並請求給予被告自新之機會。
    被告經此論罪科刑當知警惕，信無再犯之虞，本院因認被告所處之刑，以暫不執
    行為適當，爰併宣告緩刑五年，以啟自新。
據上論斷，應依刑事訴訟法第三百六十九條第一項前段、第三百六十八條、第三百六
十四條、第二百九十九條第一項前段，刑法第二百七十六條第一項、第一百八十五條
之四、第五十五條、第五十一條第五款、七十四條第一款，罰金罰鍰提高標準條例第
一條前段，判決如主文。
本案經檢察官林炳雄到庭執行職務。
中　　　華　　　民　　　國　　九十三　　年　　　十　　　月　　 十四 　　日
                              臺灣高等法院刑事第十二庭
                                  審判長法  官  劉 景 星
                                        法  官  陳 志 洋
                                        法  官  陳 博 志
右正本證明與原本無異。
公共危險部分如不服本判決應於收受送達後十日內向本院提出上訴書狀，其未敘述上
訴之理由者並得於提起上訴後十日內向本院補提理由書（均須按他造當事人之人數附
繕本）。
過失致死部分不得上訴。
                                        書記官  陳 嘉 文
中　　　華　　　民　　　國　　九十三　　年　　　十　　　月　　 十五 　　日
附錄：本案論罪科刑法條全文
中華民國刑法第二百七十六條(過失致死罪)
因過失致人於死者，處二年以下有期徒刑、拘役或二千元以下罰金。
中華民國刑法第一百八十五條之四
駕駛動力交通工具肇事，致人死傷而逃逸者，處六月以上五年以下有期徒刑。
